臺灣臺中地方法院刑事判決　　　　　　 100年度訴字第2123號
公　訴　人　臺灣臺中地方法院檢察署檢察官
被　　　告　劉泰熙
指定辯護人　本院公設辯護人陳秋靜
上列被告因殺人未遂案件，經檢察官提起公訴（100 年度偵字第
15678號），本院判決如下：
    主    文
本件公訴不受理。
    理    由
一、公訴意旨略以：被告劉泰熙前因殺人未遂等案件，經本院於
    民國91年4月11日以91年度訴字第429號判決判處定執行刑有
    期徒刑7年4月確定，於98年7 月16日執行完畢。其竟不知悔
    改，於100年7月11日下午某時起，與蔡坤良、劉紋龍、鄭淼
    澧在蔡坤良位於臺中市○○區○街南片巷39之1 號租屋處內
    一起飲酒，數人或坐或臥，在上址聊天、飲酒、酣睡，嗣於
    同日晚間8 時30分許，適劉興龍入內探訪蔡坤良，因看不慣
    蔡坤良提供多人酒菜等細故，引起被告不滿，被告遂基於殺
    人之故意，立即衝至廚房拿取菜刀1 把後即朝劉興龍走去，
    口中唸稱「要殺死你」；劉興龍見狀遂隨手拿起身邊之鐵撬
    欲行抵擋，惟劉興龍身旁、剛酒醉睡醒之劉紋龍見狀，直接
    朝距離較近之劉興龍規勸，請劉興龍收起鐵撬，並以「他不
    會砍你」等語勸架，劉興龍信以為真遂轉身向左，將鐵撬交
    予劉紋龍收回。詎被告趁隙靠近劉興龍，並朝其頸部揮砍，
    同時口出「給你死」（臺語）等語，幸劉興龍已轉身向左而
    背對劉泰熙，頸部始未遭刀鋒砍傷，僅後枕部頭皮遭刀鋒劃
    傷，而未釀成不幸。迨劉興龍發現遭砍傷流血後，即直奔屋
    外躲藏並報警當場查獲。因認被告涉犯刑法第271條第2項、
    第1項之殺人未遂罪嫌。
二、有關證據能力部分：
（一）按被告以外之人於偵查中向檢察官所為之陳述，除顯有不
      可信之情況者外，得為證據；又按被告以外之人於檢察事
      務官、司法警察官或司法警察調查中所為之陳述，與審判
      中不符時，其先前之陳述具有較可信之特別情況，且為證
      明犯罪事實存否所必要者，得為證據，刑事訴訟法第159
      條之1第2項、第159條之2分別定有明文。偵查中對被告以
      外之人（包括證人、鑑定人、告訴人、被害人及共同被告
      等）所為之偵查筆錄，或被告以外之人向檢察官所提之書
      面陳述，性質上均屬傳聞證據。惟現階段刑事訴訟法規定
      檢察官代表國家偵查犯罪、實施公訴，依法其有訊問被告
      、證人及鑑定人之權，證人、鑑定人且須具結，而實務運
      作時，檢察官偵查中向被告以外之人所取得之陳述，原則
      上均能遵守法律規定，不致違法取供，其可信度極高，職
      是，被告以外之人前於偵查中已具結而為證述，除反對該
      項供述得具有證據能力之一方，已釋明「顯有不可信之情
      況」之理由外，不宜以該證人未能於審判中接受他造之反
      對詰問，即遽指該證人於偵查中之陳述不具證據能力。查
      本件證人即告訴人劉興龍、證人蔡坤良、劉紋龍、鄭淼澧
      於偵查中所為之陳述，雖屬傳聞證據，然渠等於偵查中所
      為證言，均經具結，而被告及辯護人均未能釋明上開陳述
      有何「顯不可信之情況」，且於客觀之外部情狀上，難認
      有何顯不可信之情狀，依刑事訴訟法第159條之1 第2項規
      定，得為證據。
（二）卷附告訴人劉興龍之東勢鎮農會附設農民醫院診斷證明書
      ，依據記載形式及要旨，足認係診治醫師在例行性之診療
      過程中對病患為醫療行為後，就其所從事之醫療業務及通
      常醫療業務過程之專業判斷結果之紀錄，而依醫師法第17
      條之規定所製作、出具、交付之證明文書，應認屬「從事
      業務之人於業務上或通常業務過程所須製作之證明文書」
      ，本院復查無該等診斷證明書之作成有何顯有不可信之情
      況，故均應認有證據能力。又本案現場照片、告訴人受傷
      照片、扣案之菜刀1 把等物，均非供述證據，不存在人對
      現實情形的知覺、記憶在表現時經常可能發生的錯誤（如
      知覺的不準確、記憶隨時間推移而發生的變化），均無傳
      聞法則之適用，且經本院於審理時依法踐行調查證據程序
      ，公訴人、被告及辯護人均不爭執證據能力或主張係執法
      人員違法取得，復與本案待證事實具關聯性，依法自得作
      為證據，亦均有證據能力。
（三）再按被告以外之人於審判外之陳述，雖不符刑事訴訟法第
      159條之1至第159條之4之規定，而經當事人於審判程序同
      意作為證據，法院審酌該言詞陳述或書面陳述作成時之情
      況，認為適當者，亦得為證據。當事人、代理人或辯護人
      於法院調查證據時，知有第159條第1項不得為證據之情形
      ，而未於言詞辯論終結前聲明異議者，視為有前項之同意
      ，刑事訴訟法第159條之5定有明文。核其立法意旨在於傳
      聞證據未經當事人之反對詰問予以核實，原則上先予排除
      。惟若當事人已放棄反對詰問權，於審判程序中表明同意
      該等傳聞證據可作為證據；或於言詞辯論終結前未聲明異
      議，基於尊重當事人對傳聞證據之處分權，及證據資料愈
      豐富，愈有助於真實發見之理念，且強化言詞辯論主義，
      使訴訟程序得以順暢進行，上開傳聞證據亦均具有證據能
      力。經查本判決除上揭所述外，下列所引之被告以外之人
      於警詢所為之陳述及卷內其他書證（供述證據部分），查
      無符合同法第159條之1 至之4等前四條之情形，檢察官、
      被告及辯護人於本院準備程序及審理時均表示對該等傳聞
      證據之證據能力均不爭執，並於本院審理時並未就卷內其
      他證據資料之證據能力有所爭執，且迄本院言詞辯論終結
      前，均未主張有刑事訴訟法第159條第1項不得為證據之情
      形，是應認已同意卷內證據均得作為證據，且經本院審酌
      上開傳聞證據作成時，較無人情施壓或干擾，亦無不當取
      證之情形，認為以之作為本案之證據亦屬適當，是上揭傳
      聞證據自具有證據能力，合先敘明。
三、本件公訴人認被告劉泰熙涉有殺人未遂之犯行，無非係以：
    (一)被告劉泰熙自承於案發時、地持菜刀向告訴人劉興龍揮砍
    ，致告訴人劉興龍受有後枕部頭皮撕裂傷長3公分、深達0.8
    公分之傷害。(二)告訴人劉興龍於警詢、偵查時之指證。(三)證
    人蔡坤良、劉紋龍、鄭淼澧於警詢、偵查時之證述。(四)告訴
    人劉興龍之東勢鎮農會附設農民醫院診斷證明書。為其主要
    論據。
四、訊據被告劉泰熙固坦承持扣案之菜刀1 把砍傷告訴人劉興龍
    之事實，然堅詞否認有何殺人未遂之犯行，辯稱：伊當時因
    為告訴人說話內容確實引起伊不滿，因為證人蔡坤良家中酒
    菜均是大家一起分擔，且伊當時與證人蔡坤良協議要一起分
    租該租屋處，故伊至廚房拿菜刀，是為了要趕告訴人出去，
    因為伊只有一隻手，所以用手持刀揮舞，伊下手劃割告訴人
    耳朵後的頭皮是輕輕的，只是想要嚇唬告訴人，要他出去，
    並沒有要殺他的意思等語；被告之辯護人亦為被告辯護稱：
    告訴人於警詢、本院審理時先後陳稱被告砍殺伊之後，並沒
    有持續之追殺，且當時被砍的時候，沒有感受到疼痛，不知
    道是流血，以為是流汗，沒有意識到被告拿刀砍伊，被告當
    時應該沒有很用力，是輕輕劃過伊的頭皮，所以伊受傷不深
    等語，可知被告當時並未用力砍之，且告訴人逃出門外後，
    亦未繼續追殺告訴人，復以被告當時持以銳利之菜刀砍告訴
    人，僅造成告訴人受有後枕部頭皮撕裂傷長3公分、深達0.8
    公分之傷害，已足證被告確無殺人之犯意等語。經查：
（一）按犯罪事實應依證據認定之，無證據不得認定其犯罪事實
      事實，須依積極證據，苟積極證據不足為不利於被告事實
      之認定時，即應為有利於被告之認定，更不必有何有利之
      證據，最高法院著有30年上字第816 號判例可資參照。次
      按刑法殺人罪之成立，不僅客觀上須有殺人之行為，且行
      為人於主觀上須具有使人死亡之知與欲，始足當之。而殺
      人與傷害之區別，應以有無殺意為斷，即行為人於下手時
      有無決意取被害人之生命為準，至於被害人受傷處是否致
      命部位，及傷痕多寡、輕重為何等，亦僅得供審判者心證
      之參考，究不能據為絕對之標準；又行為人於行為當時，
      主觀上是否有殺人之故意，除應斟酌其使用之兇器種類、
      攻擊之部位、行為時之態度、表示外，尚應深入觀察行為
      人與被害人之關係、衝突之起因、行為當時所受之刺激、
      下手力量之輕重，被害人受傷之情形及行為人事後之態度
      等各項因素綜合予以研析（最高法院亦有18年上字第1309
      號、19年上字第718號、20年非字第104號、78年臺上字第
      5216號判例可資參照）。是被害人受傷處所是否致命部位
      及傷痕之多寡，輕重如何，雖足供為判定行為人有無殺意
      之參考，惟尚非係判定行為人具有殺人犯意之絕對標準。
      而殺人犯意之存否，固係隱藏於行為人內部主觀之意思，
      且此意思可能係存在有相當之時間，亦可能係在下手之際
      方產生，惟不論係何種情況均須以積極並確實之證據證明
      之，方足以認定之，亦即該項殺人或傷害之主觀犯意認定
      ，仍須參酌各方面直接、間接證據，例如行為人與被害人
      之關係，事前之仇隙是否足以引起其殺人之動機、所用兇
      器為何、攻擊時之力勁是否猛烈、被害人之傷勢如何、受
      傷部位是否足以致命、攻擊後之後續動作是否意在取被害
      人性命等一切客觀情狀全盤審酌考量，而不得以推測或擬
      制之方法，以為裁判之基礎。
（二）被告劉泰熙於100年7月11日下午某時許，與友人蔡坤良、
      劉紋龍、鄭淼澧在蔡坤良位於臺中市○○區○街南片巷39
      之1 號租屋處內一起飲酒，數人或坐或臥，在上址聊天、
      飲酒、酣睡，嗣於同日下午8 時30分許，適告訴人劉興龍
      入內探訪蔡坤良，因看不慣蔡坤良提供多人酒菜等細故，
      引起被告不滿，被告遂至廚房拿取菜刀1 把後即朝告訴人
      劉興龍走進並揮砍，致告訴人受有後枕部頭皮撕裂傷長3
      公分、深達0.8 公分傷害之事實，業據被告於警詢、偵訊
      及本院審理時供認不諱，並經證人即告訴人劉興龍於警詢
      、偵訊及本院審理時證述明確，此外，復有告訴人劉興龍
      提出之東勢鎮農會附設農民醫院出具之診斷證明書2 份（
      見100年度偵字第15678號偵查卷第47、78頁）、刑案現場
      及告訴人受傷照片9張（見上開偵查卷第26至30頁）在卷
      可參，並有證人蔡坤良所有供被告上開犯行所用之菜刀1
      把扣案足憑，此部分事實固堪認定。
（三）查證人即告訴人劉興龍先於警詢時證稱：伊於案發當時到
      其友人蔡坤良之租屋處，本欲找他聊天，伊一進入後發現
      蔡坤良租屋處內另有3 名男子在場，分別為劉泰熙、劉紋
      龍、鄭淼澧，他們或躺或臥於現場喝酒，伊進入後未與他
      們3 人交談，而直接跟蔡坤良說你賺錢不容易，你自己生
      活就非常難過，且房租也多月未繳，為何要養這一些人，
      當時在場缺右手之被告劉泰熙因不爽就從沙發上跳起來，
      揚言稱這裡沒有你的事，進而直接到沙發旁廚房刀架中取
      出菜刀，口中並揚言幹、要讓你死等語，他話一說完就直
      接持刀從伊頭部砍下，伊被砍後以為是流汗，但伊以手去
      擦拭右耳後方後，才發現伊遭被告持菜刀砍傷，於是伊逃
      出門以110 向警方報案‧‧‧伊於兩三年前在東勢客家園
      區認識被告，僅是認識而已，平時均無聯絡也無交情，伊
      與被告無仇恨等語（見上開偵查卷第24、25、27頁）；復
      於偵查中證稱：100年7月11日下午8 時30分許，伊去友人
      蔡坤良位於臺中市○○區○街南片巷39之1 號租屋處，跟
      蔡坤良講話，因為蔡坤良重聽，伊要大聲點他才聽得到，
      當時伊看到他朋友在他租屋處喝酒，伊過去跟他說不要養
      這麼多流浪漢，他自己都那麼難過了，話還沒有講完，被
      告劉泰熙就拿菜刀過來砍伊，伊旁邊剛好有一個鐵條，伊
      就趕快拿鐵條要擋他，還沒有擋到鄭淼澧就說被告不會砍
      伊，伊就把鐵條交給鄭淼澧，被告就砍下去等語（見上開
      偵查卷第71反面至72頁）；於本院審理時亦以證人身分具
      結證稱：案發前伊有看過幾次被告，是在蔡坤良家中看過
      ，也有跟被告說過話，案發當天是因為蔡坤良身體不好，
      所以伊去他租屋處看他，看到很多人在裡面，伊問蔡坤良
      你身體那麼不舒服，沒有錢可以繳交房租，為什麼還要讓
      這麼多人住在你那裡‧‧‧當時因為蔡坤良重聽，所以伊
      講話很大聲，伊跟蔡坤良說你自己有困難，不要再養這些
      人了，伊認為是被告聽到這些話，所以才會拿刀砍伊‧‧
      ‧伊跟被告之前沒有過衝突、金錢糾紛、恩怨等語（見本
      院卷第55反面至56頁），核與被告於警偵訊及本院審理時
      所辯內容大致相符，是被告與告訴人間原非熟識，亦無仇
      恨怨隙，案發當日係告訴人前往證人蔡坤良租屋處關心蔡
      坤良時，適遇被告及證人劉紋龍、鄭淼澧於該租屋處飲酒
      、聊天、酣睡，故向證人蔡坤良規勸上開言語內容，導致
      被告不滿而為上開犯行，然被告與告訴人間於案發時既不
      熟識且無仇恨，縱被告當時出於一時激憤圖思教訓、威嚇
      告訴人，惟被告對於告訴人本於言語上之不滿，依一般常
      情經驗論之，被告當無僅因上開糾紛，即萌生故意置告訴
      人於死之動機。被告辯稱其無殺人犯意等語，難認悖於事
      理。
（四）又雖證人即告訴人劉興龍於警偵訊及本院審理時均證稱：
      被告砍伊的時候有說「給你死」（臺語）等情，然該部分
      據被告劉泰熙所否認，且當時在場之證人蔡坤良、劉紋龍
      、鄭淼澧於警詢、偵查時亦均表示沒有聽到被告說「給你
      死」（臺語）等語，亦未提及案發當時被告有說什麼話（
      見上開偵查卷第28至35、72反面至74頁）。是以被告於案
      發當時持菜刀下手砍傷告訴人，究有無同時口出「給你死
      」（臺語）等情，遍觀卷內資料除上開告訴人指證外，實
      無其他證據得以確認該部分事實，況縱被告於持刀下手傷
      及告訴人時，有口出上開言語，亦難僅以被告當時有說「
      給你死」（臺語）等情即據以認定被告對告訴人有殺人之
      犯意。
（五）再者，證人即告訴人劉興龍於警詢時證稱：‧‧‧當時被
      告持刀從伊頭部砍下，伊被砍後以為是流汗，但伊以手去
      擦拭右耳後方後，才發現伊遭被告持菜刀砍傷等語（見上
      開偵查卷第25頁），於本院審理時則具結證稱：伊遭被告
      持刀砍到頭皮時，被告大概是站在伊身後約1 公尺之距離
      提，伊當時正好要把鐵杵交給要幫伊拿鐵杵之人，因此閃
      躲不及，當時伊被砍到時，不會覺得痛，所以伊才不知道
      已經流血，才會以為流汗，伊當時沒有意識到被告拿刀砍
      伊，伊之所以沒有想到被告砍伊，是因為當時被告應該沒
      有很用力，只是輕輕劃過伊頭皮，伊的傷不深，就是如診
      斷書所示等語（見本院卷第57、57反面頁），且觀之告訴
      人所受傷勢為後枕部頭皮撕裂傷長3公分、深達0.8公分，
      此有告訴人受傷照片及其所提出之東勢鎮農會附設農民醫
      院診斷證明書2 份在卷可證，是告訴人之頭皮傷口深度僅
      0.8 公分，深度非深，被告當時持刀下手揮砍告訴人時應
      未為相當之使力，佐以被告持菜刀下手當時，被告係站在
      告訴人身後僅約1 公尺左右之近距離，倘若被告果有殺人
      之犯意，當可對已將鐵杵交與他人而無防衛能力之告訴人
      ，持刀猛力揮擊告訴人之致命部分，且果係如此，告訴人
      當時所受之傷勢必既深且劇，而當不致僅受有前開傷勢而
      已。基上，被告於案發當時持刀揮砍告訴人時，既未對告
      訴人之人體致命部位為猛力揮擊，被告所辯當時係為了趕
      告訴人出去，因而持刀揮砍告訴人，致告訴人受有前揭傷
      勢之情，衡情非無可能。揆諸上情，實難認被告於上開犯
      行係暨於殺害告訴人之犯意為之。
（六）況告訴人劉興龍當日遭被告持刀為前述揮砍後，告訴人即
      逃出門外，被告並未隨之追出，且告訴人尚能撥打電話報
      警等情，業據證人即告訴人劉興龍於警詢時及本院審理時
      證述明確（見上開偵查卷第26頁、本院卷第56反面頁），
      經核證人鄭淼澧於偵查中亦具結證稱：‧‧‧被告趁告訴
      人不注意的時候從後面殺了1 刀，告訴人就跑出去向消防
      隊求救，之後隔10幾分鐘，警察就來了等語（見上開偵查
      卷第72反面）相符。且證人即告訴人劉興龍案發當日經送
      至東勢鎮農會附設農民醫院急診後，於縫合後即返家等情
      ，亦有卷附東勢鎮農會附設農民醫院診斷證明書2 份（見
      上開偵查卷第47、78頁）足憑，可證告訴人劉興龍當時意
      識清醒，除受有前述傷勢外，並無因前述刀傷致其內在之
      人體其他重要器官如各式臟器因此受損而需另為治療或急
      救，亦無因前述刀傷致其失血過多而有意識模糊或力量不
      從之情。
（七）綜上所述，本院審酌被告行為時之一切客觀環境及其他具
      體情形，認公訴人所舉各項證據，尚不足為被告確犯殺人
      未遂罪之積極證明，被告當時應係基於傷害之犯意而實施
      上述加害行為。此外，復查無其他證據足認被告確有殺人
      之犯意，自不能逕以殺人未遂罪責相繩，應從有利於被告
      之認定，認僅構成刑法第277條第1項之傷害罪。公訴人認
      被告係犯刑法第271 條第2項、第1項之殺人未遂罪嫌，容
      有誤會，惟起訴基本社會事實同一，本院仍應予以審理。
五、按告訴乃論之罪，告訴人於第一審辯論終結前得撤回其告訴
    ；告訴經撤回者，應諭知不受理之判決，刑事訴訟法第238
    條第1 項、第303條第3款分別定有明文。本案被告所為，係
    犯刑法第277條第1 項之傷害罪，業如前述，依同法第287條
    前段之規定，須告訴乃論。茲告訴人已於本院100年9月21日
    審理時當庭表示已與被告達成和解，並願意撤回傷害告訴，
    有本院審理筆錄及撤回告訴聲請狀在卷可稽（見本院卷第57
    反面、61頁）。揆諸前揭說明，爰諭知不受理之判決。另按
    刑事判決得就起訴之犯罪事實變更檢察官起訴所引應適用之
    法條者，以科刑或免刑判決為限，本案檢察官以殺人未遂起
    訴，經本院審理結果，認為被告所犯實為傷害罪，未經合法
    告訴，則於判決理由欄敘明其理由逕依刑事訴訟法第303 條
    第3款諭知不受理判決即可，原無適用同法第300條之餘地（
    最高法院47年臺非字第41號判例意旨、71年度臺上字第6600
    號判決意旨參照），是本案為不受理判決，自無庸變更起訴
    法條，併此敘明。
據上論斷，應依刑事訴訟法第303條第3款，判決如主文。
本案經檢察官吳昆璋到庭執行職務。
中    華    民    國    100   年    10    月    19    日
                  刑事第二庭  審判長法  官  鄭永玉
                                    法  官  宋富美
                                    法  官  潘曉玫
以上正本證明與原本無異。
如不服本判決應於收受送達後10日內向本院提出上訴書狀，並應
敘述具體理由；其未敘述上訴理由者，應於上訴期間屆滿後20日
內向本院補提理由書（均須按他造當事人之人數附繕本）「切勿
逕送上級法院」。
告訴人或被害人對於判決如有不服具備理由請求檢察官上訴者，
其上訴期間之計算係以檢察官收受判決正本之日期為準。
                                    書記官  張齡方
中    華    民    國    100   年    10    月    19    日